【裁判字號】    96,訴,309
【裁判日期】    970918
【裁判案由】    分配表異議之訴等
【裁判全文】
臺灣宜蘭地方法院民事判決               96年度訴字第309號
原      告  印度洋實業股份有限公司
法定代理人  甲○○○
訴訟代理人  陳倉富律師
被      告  丙○○
兼訴訟代理人  乙○○
上列當事人間請求分配表異議之訴事件，本院於民國97年8月28
日言詞辯論終結，判決如下:
    主  文
原告之訴駁回。
訴訟費用新台幣參萬貳仟肆佰捌拾貳元由原告負擔。
    事實及理由
一、原告方面：
（一）按債權人或債務人對於分配表所載各債權人之債權或分配
      金額有不同意者，應於分配期日一日前，向執行法院提出
      書狀，聲明異議；異議未終結者，為異議之債權人或債務
      人，得向執行法院對為反對陳述之債權人或債務人提起分
      配表異議之訴，強制執行法第39條第1項、第41條第1項前
      段分別定有明文。查本件原告以鈞院民事執行處95年度執
      字第4756號求償債務強制執行事件，就被告丙○○之財產
      拍賣，鈞院民事執行處業將所得之價金作成分配表，並將
      被告乙○○所聲明參與分配之債權合計新台幣（下同）3,
      179,983元及法定遲延利息列入分配，且被告乙○○因此
      得分配1,930,368元，並訂於民國96年10月31日實行分配
      （詳原證一），原告已於96年10月22日具狀向鈞院民事執
      行處具狀聲明異議（詳原證二）在案，原告所提起本件分
      配表異議之訴，於法自無不合，先予敘明。
（二）又確認法律關係之訴，非原告有即受確認判決之法律上利
      益者，不得提起之，民事訴訟法第247條第1項前段定有明
      文。「民事訴訟法第二百四十七條所謂即受確認判決之法
      律上利益，係指因法律關係之存否不明確，致原告在私法
      上之地位有受侵害之危險，而此項危險得以對於被告之確
      認判決除去之者而言，故確認法律關係成立或不成立之訴
      ，茍具備前開要件，即得謂有即受確認判決之法律上利益
      ，縱其所求確認者為他人間之法律關係，亦非不得提起。
      」（最高法院42年台上字第1031號判例參照）。另「起訴
      請求確認者為他人間之某法律關係存在或不存在，須以該
      法律關係之雙方當事人為共同被告一同起訴，始為當事人
      適格。」。查，本件被告乙○○係被告丙○○之獨生男，
      其主張渠等父子間確有債權存在，本即有可疑。況被告乙○○聲明參與分配所依據之二件執行名義（即鈞院94年度
      促字第10638號及95年度促字第5872號支付命令事件），
      均僅為非訟性質之支付命令而已，顯係其串謀被告丙○○
      刻意不予異議而未經法院以實體之審判認定之者，且亦為
      本件分配表異議之訴之前提事實，是兩造對於渠等間之債
      權是否確實存在既存有爭執者，自有合併提起確認債權不
      存在之訴訟之必要。
（三）就被告乙○○對另被告丙○○之債權在3,179,983元之範
      圍內是否存在之部分：
    一按分配表異議之訴之提起，若係以被告受分配之債權不存
      在為原因者，應由被告就其債權存在之事實，負舉證之責
      任。又其受分配之債權如係本於消費借貸而發生，則因消
      費借貸契約為要物契約，故應由貸與人即被告就「交付金
      錢」之事實負舉證之責（最高法院69年台上字第3546號判
      例參照）。「消極確認之訴，原告起訴否認被告於訴訟前
      所主張權利存在之原因事實，以求該權利不存在之確認，
      應由被告就該權利發生之原因事實負舉證責任。」（最高
      法院67年度台上字第3781號判決參照）；「主張法律關係
      存在之當事人，固應就該法律關係發生所須具備之特別要
      件，負舉證之責任。至於他造主張有利於己之事實，應由
      他造舉證證明。」（最高法院91年度台上字第2187號判決
      參照）。
    二經查：
    (一)就鈞院94年度促字第10638號支付命令，債權金額為2,332
      ,615元乙節：
    １有關三星地區農會150,402元部分：
      1.按被告乙○○辯稱伊於93年6月18日匯款予三星地區農
        會而代被告丙○○清償150,402元之欠款。惟依被告乙○○同日於合作金庫銀行建國分行之帳戶餘額顯示僅約
        25,000 元，且並無上開 150,402 元之支出紀錄（詳鈞
        院95年度促字第5872號支付命令事件卷第17頁）。況鈞
        院民事執行處92年度執字第2977號執行事件於93年6月
        10日即通知該案債務人丙○○於10 天內可以領回分配
        金額378,843元（詳原證六），乃被告丙○○既有上開
        領回之款項，何以被告丙○○仍需向被告乙○○借款
        150,402元以清償欠款？又縱使被告丙○○確先向被告
        乙○○借款150,402元者，何以被告丙○○嗣向執行法
        院領回分配金額378,843元時，卻未適時清償其向被告
        乙○○所借之款項150,402元？又何以被告乙○○亦未
        請求被告丙○○返還上開借款等情，是被告所辯，尚無
        足採。
      2.再者，依卷內宜蘭縣三星地區農會97年1月29日三區農
        信字第97-00307號函（卷第159頁以下）主旨：「檢送
        本會借款戶丁○○及保證人丙○○放款案相關資料，請
        查照。」及說明二：「依函示150,402元之欠款，係丁○○邀同丙○○向本會貸款未能如期償還，……，經借
        款人申請並由丙○○活期儲蓄帳戶轉帳清償繳納之款項
        。」之記載，並有丁○○以借款戶本人名義申請清償所
        具之申請書（詳卷第160頁）乙件可稽，足見被告乙○○係借款150,402元予其母丁○○以清償其欠款，只不
        過係先匯入丙○○活期儲蓄帳戶再經轉帳以清償繳納丁○○之欠款而已，尚與被告丙○○無涉，究非如被告所
        辯伊於93年6月18日匯款予三星地區農會而代被告丙○○清償150,402元之欠款云云。
    ２有關礁溪農會332,213元及合庫銀行1,850,000元部分：
      1.按被告乙○○辯稱伊提供其所有坐落宜蘭縣三星鄉○○
        段 11-4、12、34-1、38 地號等四筆土地（以下稱系爭
        土地）予被告丙○○作為向礁溪農會及合庫銀行羅東分
        行之擔保物，嗣於93年9月15日出售該四筆土地予訴外
        人己○○，並以所得之土地價款代丙○○返還礁溪農會
        332,213元及合作金庫羅東分行1,850,000元之抵押欠款
        云云乙節。惟依上開四筆土地之土地登記謄本、異動索
        引等相關之資料（詳原證七、八、九、十）所示：系
        爭土地之所有權人原係訴外人丁○○（即被告丙○○之
        妻、被告乙○○之母），且係丁○○分別於87年12月23
        日及90年5月23日即已提供上系爭土地向礁溪農會及合
        庫銀行為抵押借貸，並設定登記：丁○○為義務人、丁○○及丙○○均為連帶債務人，先予敘明。
      ２嗣訴外人丁○○將上開四筆土地於92年6月9日無償贈與
        予被告乙○○，乃被告乙○○既係繼受取得上開四筆土
        地，依民法第867條之規定之法理，仍為上開抵押權效
        力所及，亦即被告乙○○仍應繼受上開四筆土地原設定
        之抵押債務。因此，縱使被告乙○○所稱其確將上開四
        筆土地出售並以所得之土地價款清償其抵押債務為真者
        ，其亦僅係被告乙○○為出售土地而清償自己所有土地
        之抵押欠款，尚非係渠替被告丙○○代償債務之情形，
        此亦可由被告等所提出之礁溪農會及合庫銀行羅東分行
        93年9月15日各該收入傳票（詳見被證三、四）所示該
        日清償之主債務人均係被告丙○○本人等情以觀，亦足
        證被告上開所辯，並非事實。
      ３按「民法第三百十二條所指之第三人，係指債務人以外
        之第三人。所謂就債之履行有利害關係之第三人，即指
        第三人因清償而發生法律上之利害關係而言，如擔保物
        所有人、保證人、無擔保債權之債權人、中人等均是。
        倘係為共同債務人，則其依債務本旨向債權人為清償，
        並經債權人受領時，則債之關係消滅，從屬於債權之抵
        押權或其他擔保物權亦歸消滅，自不生繼受債權人之擔
        保權及以自己名義代位行使債權之問題。」（最高法院
        86年度台上字第46號判決參照）；又「就債之履行有利
        害關係之第三人為清償者，得按其限度，就債權人之權
        利，以自己之名義，代位行使，民法第三百十二條固定
        有明文。惟所謂就債之履行有利害關係之第三人，因我
        國民法就共同債務人之清償代位已為列舉規定，例如民
        法第二百八十一條第二項之連帶債務人、第七百四十九
        條之共同保證人、第一千一百五十三條之共同繼承人等
        等，故本條所稱第三人，應解釋為共同債務人以外，因
        清償而受有法律上之利益者而言」（最高法院86年度台
        上字第1338號判決參照）。經查，被告乙○○既係繼受
        取得原為丁○○所有之系爭土地，自應繼受其權利義務
        。又丁○○及丙○○就上述礁溪農會332,213元及合庫
        銀行1,850,000元之抵押欠款均為連帶債務人，則依上
        開二判決意旨所揭，且被告既已繼受丁○○之權利義務
        ，自亦無清償代位之問題。
    ３就鈞院95年度促字第5872號支付命令，債權金額為847,36
      8元之部分：
      1.查被告丙○○至92年5月20日止尚欠原告本金計9,430,3
        50元；至93年1月27日止尚欠原告本金8,736,56 1元（
        詳原證三）。又被告丙○○於90年3月2日經宜蘭票據交
        換所公告列為拒絕往來戶後（詳原證四），其抵押物即
        分別陸續遭礁溪鄉農會、三星地區農會及合作金庫銀行
        羅東分行等予以拍賣。乃被告丙○○為恐不足清償，除
        其他之財產即陸續脫產外，被告丙○○在農會及銀行之
        帳戶亦均予停用，其夫婦之資金遂改在其獨生男即被告
        乙○○之帳戶中共同運用，此為實情。復按被告乙○○
        乃64年11月3日出生，伊謂自93年間即開始代伊父丙○○還債，惟依當時其年齡僅28歲餘，且迄今未婚又無經
        商，況伊就學（碩士畢業）及服兵役，其退伍時之年紀
        應僅27歲，渠於短短一年之時間，豈有資力購置不動產
        ？甚或代償其父所欠之鉅額債務？再者，依被告乙○○
        於中國信託銀行公館分行之帳戶顯示：94年3月31日存
        入（自匯）293萬元及12萬元、支出275萬元、94年4 月
        1日支出20萬元、94年4月4日存入（本支）250萬元、94
        年4月13日支出10萬元、94年4月15日支出50萬元（詳鈞
        院95年度促字第5872號支付命令事件卷第12頁）；又依
        被告乙○○於合作金庫銀行建國分行之帳戶顯示：93
        年7月19日（史秀珠匯款）存入100萬元、93年7月21日
        支出100萬元、93年8月3日存入48萬元、93年8月4日支
        出48萬元、93年8月15日（乙○○）存入225萬元，支出
        36萬元及185萬元等情（詳鈞院95年度促字第5872號支
        付命令事件卷第17頁），可見其資金之來源及流向甚有
        可議及異常，況徵諸被告乙○○當時之財產及所得之狀
        況，亦顯然不足以當之。另被告丙○○至91年5月31日
        止尚有積欠原告二筆（即9,430,350元及1,721,039元）
        之債務未還，渠竟意圖脫產賴債，遂於91年6月12日串
        通其姨媽吳阿囝虛偽設定抵押500萬元，亦有經鈞院刑
        事庭92年度易字第62號判決確定（詳原證五）在案之前
        例。因此，上述之事實及理由，足稽被告等所呈案之物
        證，實難謂非事先預設或造假者，合先敘明。
      2.按被告乙○○辯稱伊父丙○○分別積欠訴外人黃李美子
        12萬元、李茂山14萬元、林炎土8萬元及簡寬祥224,000
        元等之債務而由伊分別代償云云乙節。然查，被告丙○○縱使確曾積欠上述訴外人黃李美子李茂山、林炎土及
        簡寬祥等人之金錢債務者，惟上開款項亦縱係確由乙○○之帳戶內予以支出者，然依被告丙○○當時既均未出
        具借據或其他書面交付乙○○之情形，則依被告間既為
        父子之關係以觀，顯僅係被告乙○○願依贈與之意思表
        示而代丙○○還債甚明。尤有甚者，此或僅係被告丙○○借用被告乙○○之帳戶予以支出供清償其債務而已，
        尚無足證被告父子間確有上開代償債務存在。
      3.又被告乙○○主張被告丙○○於93年及94年間因與原告
        官司急用而於93年10月20日及94年12月29日分別向伊借
        用繳納第二、三審裁判費各141,684元共計283,368元乙
        節。經查，鈞院民事執行處92年度執字第2977號執行事
        件，既於93年6月10日即通知該案債務人丙○○於10天
        內伊尚可領回分配金378,843元（詳見原證六）。則被
        告丙○○豈有無錢繳納訴訟費用之可能？況依被告乙○○當時於合作金庫銀行建國分行及中國信託銀行公館分
        行之帳戶（詳鈞院95年度促字第5872號支付命令事件卷
        第12、17頁），亦未有於93年10月20日及94年12月29日
        支出上開款項之情形。茍被告丙○○確實有向被告林和
        瞱借款而分別出具借據二紙（詳見被證十三）予其子乙○○者，則該二紙借據既均未載明返還期限及約定之利
        息等，且前、後二紙借據書寫之方式，除立據之日期有
        所不同以外，幾乎一模一樣，徵諸一般之經驗法則，顯
        係臨訟事後串謀預設之假證，以利日後妨害原告債權受
        償者，尚屬明確。另徵諸鈞院傳喚證人庚○○之證述及
        命被告丙○○本人親自到庭之陳述（詳鈞院97年5月8日
        言詞辯論筆錄），均證述該第二、三審之裁判費各141,
        684元及各該審級之律師費均由被告林和瞱代被告丙○○繳納等語在卷，然何以第二、三審裁判費各141,684
        元即立有借據並由被告林和瞱於鈞院95年度促字第5872
        號支付命令予以請求被告丙○○返還？何以各該審級之
        律師費即未立有借據並由被告林和瞱於訴訟上或訴訟外
        主張被告丙○○應予返還？其情形前後不一，顯然不符
        常情，不足為信。
    三小結：綜合上開被告所辯，揆諸一般之經驗法則，足認被
      告乙○○對被告丙○○並無任何債權存在之可能。退步言
      ，縱有部分之金錢確從被告乙○○帳戶支出，亦未必真正
      即為乙○○個人之私款，委無足認被告間確有任何債權存
      在，堪以認定。
（四）按被告乙○○對於被告丙○○既確無任何債權存在，已如
      前述。則原告主張應剔除本院95年度執字第4756號強制執
      行事件於96年10月8日製作之分配表次序2、3、7、8 分配
      予被告乙○○之1,930,368元，並將上開金額分配予原告
      ，自為有理由。
（五）為此提起本訴並聲明：
    一確認被告乙○○對於被告丙○○之債權在3,179,983元之
      範圍內不存在。
    二鈞院民事執行處95年度執字第4756號求償債務強制執行事
      件，就被告丙○○之財產拍賣所得之價金，被告乙○○不
      得以債權3,179,983元及其法定遲延利息列入分配。上開
      強制執行事件於96年10月8日製作之分配表次序2、3、7、
      8 分配予被告乙○○之金額0000000元應予剔除，並將上
      開金額分配予原告。
二、被告方面：
（一）就被告乙○○對於被告丙○○之債權，在新台幣3,179,98
      3元之範圍內是否存在之部分：
    一就鈞院94年度促字第10638號支付命令：債權額2,332,615
      元之部分：
    (一)緣93年間，被告丙○○分別對三星鄉農會、礁溪鄉農會、
      及合作金庫銀行羅東分行負有債務，經債務人財產遭拍賣
      後仍不足以清償，故丙○○尚分別積欠三星鄉農會150,40
      2元、礁溪鄉農會332,213元、合作金庫1,850,00 0元，為
      此，被告丙○○其子即被告乙○○）借款共計2,332, 615
      元用以清償前述欠款，茲將丙○○對三星鄉農會、礁溪鄉
      農會、及合作金庫之債務發生及丙○○向乙○○借款經過
      ，分述如下：
    １三星鄉農會150,402元：
      1.79年11月間，被告丙○○欲向三星? 農會借款，而要求
        配偶丁○○（訴外人）將名下所有坐落於三星鄉○○段
        四筆土地設定抵押權於三星鄉農會（79年11月原提供41
        號、第34號、第15號、第39號四筆土地、後於89年10月
        改提供系爭41號、第34號、第15號、第14號四筆土地）
        ，並由丁○○與丙○○擔任共同借款人，且約定以丙○○開立於三星鄉農會大洲分部第00000000000000帳號為
        還款扣款帳戶（被證27：丙○○存摺影本）。
      2.關於被告丙○○為系爭債務之共同借款人，且每月貸款
        均由被告丙○○帳戶扣款乙節，除有丙○○存摺影本可
        稽外，並有鈞院函查宜蘭縣三星地區農會之97年1月29
        日三區農信字第97-00307號宜蘭縣三星地區農會函提供
        之抵押權設定契約書、抵押權內容變更契約書附件足參
        （被證28：抵押權設定契約書）（被證29：抵押權內容
        變更契約書）（鈞院卷第162頁、第163頁）。從而，系
        爭三星鄉農會借款係被告丙○○才為實際借款債務人，
        且每月借款本息，均由被告丙○○帳戶中支付（若本件
        丙○○非實際借款人，則每月貸款不可能由丙○○帳戶
        中支付）。
      3.故被告丙○○在丁○○擔保之抵押物拍賣仍不足清償「
        自己」借款後，轉而向乙○○借款150,402元，並要求
        被告乙○○於93年6月18日匯款至伊三星鄉農會扣款帳
        戶（即三星農會大洲分部第00000000000000帳號之帳戶
        ）（參被證一：丙○○存摺影本)，用以清償自己對三
        星鄉農會之負債，並無任何不妥之處，從而，原告毫無
        舉證即空言「本件被告乙○○係借款150,402元予母親
        丁○○以清償欠款，祇不過先匯入丙○○活期儲蓄帳戶
        再經轉帳以清償繳納丁○○之欠款」並不可採。
      4.另原告主張93年6月18日被告乙○○於合作金庫銀行建
        國分行帳號餘額僅25,000元，且無150,402元支出…云
        云，然查被告乙○○於民國 (下同)88 年至90年間就讀
        於國立台灣大學食品科技研究所，並在中央研究院擔任
        研究助理，當時即領有薪資，90年6月畢業後，因體位
        判定，僅需服兵役一月餘，隨即進入后昇生物科技股份
        有限公司及連豐香料企業有限公司及工作 (參被證十七
        ：勞工被保險人投保資料表)，91年4月至91年9月薪資
        每月近35,000元，91年9月至92年6月薪資每月近40,000
        元，92年7月以後薪資更高達42,000餘元，以被告乙○○91年9月至93年6月收入情況，於93年6月借被告丙○○15萬元，亦非屬難事；且被告乙○○之後即自行經營
        食品買賣業務迄今 (參被證十一第3頁合作金庫建國分
        行帳戶93年7月19日史秀珠之匯款即為合夥收入)，況且
        被告乙○○往來銀行非僅合作金庫建國分行壹家，且依
        被告乙○○先前提出之台灣銀行之存摺影本 (參被證十
        八：台灣銀行存摺影本)，93年6月確實提領出10萬元支
        借被告丙○○，故原告任擇證據，斷章取義，空言指摘
        被告乙○○毫無資力，並非實情。
      5.又原告質疑被告丙○○93年6月10日即可領回分配剩餘
        金額378,843元，何以須向被告乙○○借款…？又何以
        不在拿到錢後清償乙○○負債…？等語。然查，被告丙○○當時無業且無收入，又積欠一堆負債，則前開款項
        極可能係丙○○當成日常生活開銷之用。且本件訴訟在
        確認被告乙○○與丙○○間債務是否存在，故應究明者
        為「被告乙○○是否有借款予被告丙○○」而非被告丙○○向乙○○借款之心態或為何不還款，從而，原告前
        述主張，實與本件訴訟毫無關聯。且被告丙○○在97年
        5月8日時亦已到庭稱「（領回37萬多為何沒有清償乙○○15萬元？）那麼久了，我怎麼知道。當時我欠礁溪農
        會1、2千萬，民間1千多萬，我的土地有7、8甲全部被
        拍賣」）（參  鈞院卷第187頁、第188頁）。故原告在
        未舉證丙○○拿到37萬餘元後曾償還乙○○15萬元之情
        況下，實不容否認本件被告乙○○有借貸丙○○150,40
        2元之事實。
    ２就礁溪鄉農會332,213元及合作金庫1,850,000元：
      1.系爭宜蘭縣三星鄉○○段11-4、12、34、38地號四筆土
        地原係訴外人丁○○（即乙○○母親）所有。87年12月
        及90年5月間，由丁○○提供前述土地作為丙○○向礁
        溪鄉農會及合作金庫借款之擔保品，且由丁○○擔任丙○○借款之連帶保證人，關於丙○○為借款人、丁○○
        為連帶保證人乙節，並有合作金庫之清償證明及礁溪鄉
        農會放款收據足參（參被證20：合作金庫清償證明書二
        紙）（被證21：礁溪鄉農會擔保放款借據)，故前述礁
        溪鄉農會及合作金庫之欠款，丙○○為主債務人、丁○○為連帶保證人。
      2.俟丁○○於92年6月9日將前述設有抵押權之土地無償贈
        與被告乙○○，至此，變成乙○○、丙○○前述借款之
        物上保證人。而乙○○於93年9月間將前述土地出售與
        訴外人己○○（參被證2），並於93年9月15日收受己○○給付之定金295萬元（剩餘5萬元己○○於隔日匯入）
        後，隨即於當日將225萬元存入被告乙○○合作金庫之
        帳戶（參被證22：合作金庫存摺及存款紀錄），並授權
        合作金庫直接扣款185萬元以代清償丙○○之借款而取
        得代償傳票（參被證4）；且被告乙○○復於同日將
        332,2 13元交付礁溪鄉農會以代清償丙○○之借款而取
        得代償傳票（參被證3）。關於系爭土地確實出售於訴
        外人己○○乙節，己○○、戊○○亦已證述綦詳。
      3.按「保證人向債權人為清償後，債權人對於主債務人之
        債權，於其清償之限度內，移轉與保證人」民法第749
        條明定，此乃法定之債權移轉，使清償之保證人替代原
        債權人之地位（最高法院76年度台上字第1930裁判參照
        ），故被告乙○○既為丙○○前述借款之物上保證人，
        則依前述法文意旨，乙○○在清償丙○○礁溪鄉農會
        332,213元及合作金庫1,850,000元借款後，礁溪鄉農會
        及合作金庫對於丙○○之前述債權，即法定地移轉於乙○○所有。故原告主張「乙○○係清償自己所有土地之
        抵押欠款，而非替被告丙○○代償債務…」等語，顯未
        究明何人為主債務人，何人為保證人所致。
      4.再者，依最高法院94年度台抗字第847號裁判「查再抗
        告人既以連帶保證人之身分清償主債務人陳百棟向合庫
        所借之債務，依民法第二百八十一條第二項之規定，合
        庫之權利自應由再抗告人於其得向其餘連帶保證人即相
        對人求償之範圍內承受，此為債權之法定移轉，因而再
        抗告人執債權人為合庫之債權憑證及代償證明書聲請執
        行法院就相對人之財產為強制執行，依上說明，並無不
        合」意旨，縱使本件丁○○為丙○○對礁溪鄉農會及合
        作金庫債務之連帶保證人，則丁○○亦可在替代丙○○
        清償債務後，受讓礁溪鄉農會及合作金庫對於丙○○之
        債權，則丁○○將前述土地贈與於乙○○，亦不產生任
        何影響。
      5.又前述礁溪鄉農會332,213元及合作金庫1,850,000元兩
        筆債務，被告丙○○為主債務人、丁○○為連帶保證人
        及物上保證人、而被告乙○○在丁○○贈與土地後，變
        成丙○○債務之物上保證人，已如前述。故就此部分債
        權，本件不論丁○○或乙○○清償該二筆債務，應適用
        民法第749條之特別規定，而非適用民法第312條。
    二就鈞院95年度促字第5872號支付命令：金額847,368元
    (一)原告主張被告丙○○90年3月2日遭宜蘭票據交換所列為拒
      絕往來戶、且抵押物亦陸續遭查封拍賣後，丙○○及丁○○資金，即改在獨生子乙○○帳戶中共同運用…云云，然
      按民事訴訟法第277條本文「當事人主張有利於己之事實
      者，就其事實有舉證責任」規定，原告應就前述事實負舉
      證責任。況且，丙○○負債累累，且當時亦無工作，則哪
      裡有收入放入乙○○帳戶中運用，從而，原告在毫無證據
      下空言丙○○、丁○○將資金放在乙○○名下，顯意圖混
      淆視聽，諉無可採。
    (二)被告丙○○確實積欠訴外人黃李美子勞務款項30餘萬元，
      且此等事實陳有相關簽單可稽（被證23：黃李美子請款單
      )外，關於被告乙○○代丙○○清償乙節，黃李美子亦已
      到庭證述綦詳（鈞院卷第184頁），而被告乙○○僅代被
      告丙○○清償其中15萬元，僅以其中12萬元提出債權憑證
      ，還款方式係以匯款、轉帳及交付支票等方式，詳如被證
      7、被證8所載。
    (三)被告丙○○確實積欠訴外人簡寬祥藥品貨款共224,000元
      ，原由丙○○分別於90年5月15日、同年6月15日及同年7
      月15日交付簡寬祥三紙支票（參被證24：丙○○交付簡寬
      祥之支票三紙）作為清償，惟屆期因無法兌現而遭退票（
      被證25：退票理由單)，俟後由被告乙○○代被告丙○○
      清償貨款，還款方式係以匯款及交付支票之方式，詳如被
      證9、被證10所載。
    (四)被告乙○○代被告丙○○清償對訴外人林炎土及李茂山欠
      款，還款方式係以匯款及交付支票之方式，詳如被證11、
      被證12所載。
    (五)經查，被告丙○○因官司急用，確實於93年及94間向被告
      乙○○借款共計283,368元以繳納訴訟費用，被告乙○○
      已提出丙○○所立借據、匯款單及存簿提款證明，詳如被
      證13、被證14、被證15所載。且被告乙○○代替丙○○支
      付裁判費及律師費乙節，當初承辦律師庚○○亦已到庭證
      述無誤（參鈞院卷第185頁、第186頁）。
    (六)按「就債之履行有利害關係之第三人為清償者，於其清償
      之限度內承受債權人之權利。」、「借用人應於約定期限
      內，返還與借用物種類、品質、數量相同之物。」民法第
      312條及第478條分別訂有明文，故被告乙○○代被告丙○○清償前述564,000元債務之後，即因債權承受而對被告
      丙○○有564,000元之債權，且被告丙○○向被告乙○○
      借款283,368元亦已屆清償期，然被告丙○○卻遲遲未清
      償，故被告乙○○於95年6月15日向鈞院聲請核發支付命
      令，並經鈞院以95年度促字第5872號支付命令判命被告丙○○應給付被告乙○○847,368元 (參被證16：95年度促
      字第5872號支付命令)，而被告丙○○對被告乙○○所提
      之支付命令並未於法定期間內提出異議，該支付命令業已
      告確定 (按：95年度促字第5872號支付命令確定證明書正
      本已送鈞院執行處，被告未留影本)。
（二）就原告主張應剔除鈞院95年度執字第4756號強制執行事件
      於96年10月8日製作之分配表次序2、3、7、8分配予被告
      乙○○之1,930,368元，並將上開金額分配予原告之部分
      ：
    一按「債務人對於支付命令未於法定期間合法提出異議者，
      支付命令與確定判決有同一效力」、「強制執行依左列執
      行名義務為之：一、確定之終局判決。」民事訴訟法第
      521條第1項、強制執行法第4條第1項第1款分別訂有明文
      。經查，被告乙○○對丙○○確有債權已如前述。故被告
      乙○○分別於94年12月23日及95年6月15日向鈞院聲請核
      發支付命令，並經鈞院以94年度促字第10638號支付命令
      及95年度促字第5872號支付命令判命被告丙○○應分別給
      付被告乙○○新台幣 (下同)2,332,615 元及847,368元，
      而被告丙○○對被告乙○○所提之支付命令並無爭執，且
      均未於法定期間內提出異議，該兩件支付命令均已告確定
      ，故被告乙○○已取得執行名義，並無疑義，自難謂虛偽
      。
    二督促程序本即就請求一定數量且債權債務關係明確之金錢
      給付，故無須經由實體法院審判即可為之。經查，被告乙○○向鈞院聲請支付命令時亦已提出債權憑證，證明被告
      乙○○確實替被告丙○○清償債務，債權債務關係確實存
      在，故被告丙○○當然無從聲明異議，且被告乙○○取得
      執行名義，應與被告丙○○為父子關係無涉，原告之請求
      剔除鈞院95年度執字第4756號強制執行事件於96年10月8
      日製作之分配表次序2、3、7、8分配予被告乙○○之1,
      930,368元，並將上開金額分配予原告，顯無理由。
（三）為此聲明：原告之訴駁回。
三、得心證之理由：
    本件經兩造協議整理爭點，並經兩造同意後爭點為(一)被告乙○○對被告丙○○之債權在3,179,983元之範圍內是否存在
    ？(二)原告主張應剔除本院95年度執字第4756號強制執行事件
    於96年10月8日製作之分配表次序2、3、7、8分配予被告乙○○之金額1,930,368元，並將上開金額分配予原告，有無
    理由？茲審酌如下：
（一）按債務人對於支付命令未於法定期間內提出異議者，支付
      命令與確定判決有同一之效力，民事訴訟法第521條第1項
      定有明文。查，被告乙○○主張對被告丙○○分別有
      2,332,615元、847,368元，合計3,179,983元之債權存在
      ，而向本院聲請核發支付命令，被告丙○○對於本院所核
      發之支付命令均未於法定期間內提出異議因而確定之事實
      ，為本件兩造所不爭執，且經本院調閱94年度促字第1063
      8號、95年度促字第5872號卷核閱屬，則被告乙○○與被
      告丙○○間有上開債權存在之事實，應無疑義。次按當事
      主張有利於己之事實者，就其事實有舉證之責任，民事訴
      訟法第277條定有明文，再民事訴訟如係由原告主張權利
      者，應先由原告負舉證之責，若原告先不能舉證，以證明
      自己主張之事實為真實，則被告就其抗辯事實，即令不能
      舉證，或其所舉證尚有庛累，亦應駁回原告之請求。
      本件原告主張被告乙○○對被告丙○○間並無上開債權存
      在，自應就此有利於己之事實，負舉證之責任，合先敘明
      。
（二）就被告乙○○對被告丙○○3,179,983元之債權存在之事
      實，茲分就本院94年度促字第10638號確定支付命令所示
      之債權2,332,615元，及95年度促字第5872號確定支付命
      令所示之債權847,368元，審酌如下：
    一就本院 94 年度促字第 10638 號支付命令所示之債權2,
      332, 615 元部分：
      本件被告乙○○抗辯稱93年間，因另被告丙○○分別對三
      星鄉農會、礁溪鄉農會、及合作金庫負有債務，經拍賣被
      告丙○○財產後仍不足清償，被告丙○○尚分別積欠三星
      鄉農會150,402元、礁溪鄉農會332,213元、合作金庫
      1,850,000元，為此，被告丙○○向被告乙○○借款共計
      2,332,615元用以清償前述欠款等語，爰分別就被告乙○○所辯三星鄉農會150,402元、礁溪鄉農會332,2 13元、
      合作金庫1,850,000元之部分，判斷如下：
    (一)就三星鄉農會150,402元部分：
      查，被告丙○○所欠三星地區農會150,402欠款部分，係
      被告丙○○邀其妻丁○○邀，以丁○○所有之土地向三星
      地區農會抵押貸款尚未清償部分，並以丙○○活期儲蓄帳
      戶轉帳清償繳納款項，而該筆款項借款人雖係丙○○及丁○○，然實際上係丙○○在運用貸款資金等情，業據被告
      乙○○供述在卷，核與證人丁○○到庭證述內容相符，並
      有三星地區農會97年1月29日三區農信字第97-0030 7號函
      及檢附之申請書、放款利息收入傳票及轉帳支出傳票，以
      及抵押權設定契約書在卷足憑。嗣被告丙○○於93年6月
      18日為償還該筆借款向被告乙○○借款，而由被告乙○○
      匯入被告丙○○扣款帳戶乙節，有被告丙○○三星鄉農會
      大洲分部帳號00000000000000存摺明細可佐（卷第30頁）
      ，且為被告丙○○不爭執，則被告乙○○對被告丙○○有
      支付命令所示之該筆債權存在，應無疑義。至原告否認被
      告乙○○對被告丙○○有該筆債權存在，自應就此有利於
      己之事實負舉責任，惟原告僅空泛指稱被告丙○○於93年
      6月10日即由本院民事執行處通知可領回分配金額378,843
      元，何以尚須向被告乙○○借該筆款項？又縱使被告丙○○先向被告乙○○借款150, 402元者，則何以被告丙○○
      事後向執行法院領回分配金額378,843元時，卻未適時清
      償其向被告乙○○所借之款項150,402元？又該筆款項應
      係被告乙○○先借款予丁○○再經轉帳以清償丁○○欠款
      云云，均屬原告主觀臆測之詞，原告主張自難可採。此外
      ，原告對於被告乙○○對被告丙○○上開債權不存在之有
      利於己之事實，復無法舉證以實其說，原告此部分主張即
      無可採。
    (二)就礁溪鄉農會332,213元及合作金庫1,850,000元部分：
      經查，被告乙○○抗辯系爭土地原係丁○○所有，87年12
      月及90年5月間，由丁○○提供系爭土地作為被告丙○○
      向礁溪鄉農會及合作金庫借款之擔保品，嗣92年6月9 日
      由丁○○將系爭土地贈與被告乙○○之事實，有土地登記
      謄本及異動索引足參，且為原告所不爭執，堪信屬實。嗣
      被告乙○○於93年9月15日將系爭土地賣給訴外人己○○
      ，並於同日將出賣土地所收之定金其中之現金2,250,000
      元存入被告乙○○合作金庫之帳戶以清償被告丙○○所欠
      合作金庫1,850,000元欠款，復於同日將現金332,233元交
      付礁溪鄉農會以清償被告丙○○欠款等情，業據被告乙○○供述在卷，核與證人己○○、戊○○到庭證述情節相符
      ，並有買賣契約書、礁溪農會收入傳票及合作金庫轉帳收
      入傳票附卷可稽（見卷第31至第38頁）。又被告丙○○以
      系爭土地向合作金庫及礁溪鄉農會借款，並由被告丁○○
      擔任連帶保證人乙節，有合作金庫出具之清償證明及礁溪
      鄉農會出具之擔保放款借據足參（卷第127頁至第132頁）
      ，嗣丁○○於92年6月9日將有抵押權設定之系爭土地贈與
      被告乙○○，被告乙○○因此成為被告丙○○前述借款之
      物上保證人。而按保證人向債權人為清償後，債權人對於
      主債務人之債權，於其清償之限度內，移轉與保證人，為
      民法第749條所明定，此乃法定之債權移轉，使清償之保
      證人替代原債權人之地位。從而，被告乙○○在清償丙○○礁溪鄉農會332,213元及合作金庫1,850,000元借款後，
      礁溪鄉農會及合作金庫對於丙○○之前述債權，即法定地
      移轉於乙○○所有。則被告乙○○對丙○○有確定支付命
      令所示之上開礁溪鄉農會332,213 元及合作金庫
      1,850,000元債權，亦屬明確。原告主張被告乙○○縱然
      清償被告丙○○上開債務，亦不得主張對被告丙○○有上
      開債權存在云云，尚無可採。此外，原告對於被告乙○○
      對被告丙○○上開債權不存在之有利於己之事實，復無法
      舉證以實其說，原告此部分主張尚嫌無據。
    二就本院95年度促字第5872號支付命令所示之債權847,368
      元部分：
      被告乙○○辯稱係由伊代位清償被告丙○○所欠訴外人黃
      李美子120,000元、簡寬祥224,000元、李茂山140,000元
      、林炎土80,000元、訴訟費用283,368元，並提出被告乙○○匯入黃李美子帳戶之匯款憑條及黃李美子簽收清償之
      收據、匯款至簡寬祥之存款憑條及簡寬祥簽收清償之收據
      、匯款至李茂山之存款憑條及李茂山簽收清償之收據、林
      火土、簡寬祥簽收清償之收據、匯款至被告丙○○另案委
      任之律師庚○○帳戶、丙○○出具之借條為憑（卷第42頁
      至第60頁），業據被告乙○○供述在卷，核與證人黃李美
      子、庚○○到庭證述內容相符，且為被告丙○○不爭執，
      則被告乙○○對被告丙○○有支付命令所示之該筆債權存
      在，應無疑義。至原告否認被告乙○○對被告丙○○有該
      筆債權存在，自應就此有利於己之事實負舉責任，惟原告
      僅空泛指稱被告乙○○自93年間即代被告丙○○清償上開
      債務，惟當時被告乙○○年齡僅28歲，且在學未婚又無經
      商，應無能力清償，抑或被告乙○○以贈與意思代清償云
      云，惟為被告所否認，而原告上開主張均屬主觀臆測之詞
      ，尚難可採。此外，原告對於被告乙○○對被告丙○○上
      開債權不存在之有利於己之事實，復無法舉證以實其說，
      原告此部分主張並無可採。
（三）綜上所述，被告乙○○對被告丙○○確有支付命令所示之
      2,332,615元及847,368元，合計3,179,983元之債權存在
      ，則原告聲明第一項請求確認被告乙○○對於被告丙○○
      之債權在3,179,983元之範圍內不存在，並無理由，應予
      駁回。原告聲明第二項請求就被告丙○○之財產拍賣所得
      之價金，被告乙○○不得以上開債權及及其法定遲延利息
      列入分配，並將分配表次序2、3、7、8分配予被告乙○○
      之金額1,930,368元應予剔除，並將上開金額分配予原告
      云云，亦無理由，應予駁回。
四、本件結論已臻明確，兩造其餘攻擊、防禦方法及舉證核與結
    論不生影響，爰不再一一論述。
五、訴訟費用（裁判費32,482元）負擔之依據：民事訴訟法第78
    條。
中    華    民    國    97    年    9     月    18    日
                  臺灣宜蘭地方法院民事庭
                      法  官  林楨森
正本與原本無異。
如不服本判決應於判決送達後20日內提出上訴狀（須附繕本）。
中    華    民    國    97    年    9     月    22    日
                      書記官  邱美龍


司法院資訊處製作；財團法人民間司法改革基金會備份。
